臺北高等行政法院判決
　　　　　　　　　　　　　　　　　　 95年度訴字第03013號
　　　　　　　　　　　　　　　.
原　　　告　力建營造有限公司
代　表　人　甲○○
訴訟代理人　曾肇昌　律師
被　　　告　經濟部
代　表　人　乙○○部長）住同.
訴訟代理人　戊○○
　　　　　　丙○○
　　　　　　丁○○
上列當事人間因水利法事件，原告不服行政院中華民國95年8 月
2 日院臺訴字第0950088750號訴願決定，提起行政訴訟。本院判
決如下：
　  主  文
原告之訴駁回。
訴訟費用由原告負擔。
　　事  實
一、事實概要：
    緣被告以原告未經許可，於民國（下同）94年10月19日在苗
    栗縣三灣鄉○○段水頭屋橋右岸橋基之中港溪河川區域內採
    取土石，違反水利法第78條之1 第3 款規定，乃依同法第92
    條之2 第7 款規定，以95年4 月10日經授水字第0952025507
    0 號處分書處原告罰鍰新臺幣（下同）150 萬元。原告不服
    ，提起訴願遭決定駁回，遂提起本件行政訴訟。
二、兩造聲明：
　　(一)原告聲明求為判決：1.訴願決定及原處分均撤銷。
                        2.訴訟費用由被告負擔。
　　(二)被告聲明求為判決：1.駁回原告之訴。
                        2.訴訟費用由原告負擔。
三、兩造之爭點：
　　(一)本案爭執點：
      1.原告是否有採取土石？
      2.洪文榜是否為原告的受僱人？
      3.洪文榜已受處罰，再處罰原告是否為重複處罰？
    (二)原告主張之理由：
      1.查原告承攬「苗17線平安大橋路基掏空及駁崁工程－苗
        17-1水頭屋橋」工程，水頭屋橋基掏空及駁崁工程於94
        年9 月初亦施工完成，惟橋基河川基礎部分為後來之颱
        沖毀，經與苗栗縣府承辦人員協調，轉請水利署第二河
        川局同意「河川基礎施作」期間延至94年10月20日。茲
        原告以該「施設蛇龍」保護橋墩之工程，分包予「啟成
        土木包工業」施作，由該負責人吳啟成僱請洪文榜駕駛
        怪手施作自94年10月13日至94年10月19日下午5 時經警
        取締。其實在颱風後高低不平處將較高的左邊挖到右邊
        填實而已，並無發現有挖採砂石後遺留之坑洞，更未發
        現有砂石外運之情形，此與水利法第78條之1 第3款 規
        定：採取土石之情形不符，自不應任予課罰，合先陳明。
      2.依前開情形，即知洪文榜係行為人，其僱主為「啟成土
        木包工業之負責人吳啟成，縱有違規課罰，亦僅止於洪
        文榜、吳啟成其人而已，與原告無關，因原告並非洪文
        榜之直接僱主。被告對此悉未釐清誤為洪文榜與原告為
        僱傭關係，顯係錯誤。
      3.然無論如何被告既對洪文榜以行為人之理由予以課罰15
        0 萬元罰款，同時對原告課罰150 萬元，顯係重複課罰
        ，殊有違誤。退萬步言，縱認為連帶處罰，惟就洪文榜
        部分150 萬元罰鍰，在訴願失敗後經繳清該罰款在案，
        因此，就原告部分當無得再行課罰之餘地，理之至明。
        何況原告並非洪文榜之直接僱主，故原處分及訴願決定
        ，殊有違誤。且被告除對行為人洪文榜課重罰150 萬元
        外，另對原告誤為僱用人再行課罰，顯然一案二罰之不
        法情形，殊有不合。
      4.關於被告錯認原告為行為人洪文榜之僱主乙節。
        (1)民法第482 條規定：僱傭者謂當事人約定，一方於一
          定或不定之期限內為他方服勞務，他方給付報酬之契
          約。
        (2)茲洪文榜究竟是受僱於吳啟成所經營的「啟成土木包
          工業」或原告力建公司，以洪文榜究竟向誰領薪，即
          可明瞭。
        (3)茲因原告承攬苗17線平安大橋的工程，其中保護橋墩
          之工程分包予「啟成土木包工業」施作，而由吳啟成
          僱請洪文榜駕駛怪手施作。
        (4)按洪文榜係向吳啟成請領款項並非向原告方建公司請
          領款項，足證洪文榜與原告無直接僱傭或承攬關係，
          對此尤須陳明。
        (5)承攬者，依民法第490 條規定：是當事人約定，一方
          為他方完成一定之工作，他方俟工作完成，給付報酬
          之契約。茲原告分包於「啟成土木包工業」施作水頭
          屋橋墩工程，有吳啟成於94年11月24日所開出之施工
          估價單一紙可按，足證吳啟成施作工程所需挖土機之
          規格、數量及總價可按，故吳啟成分包承攬該橋墩工
          程，再出吳啟成僱請洪文榜以怪手施作甚明。
        (6)關於洪文榜究竟係受僱於誰？依前開說明，即可分辨
          清楚，並非問洪文榜是否受僱？受僱於何人？由洪君
          糊塗回答即可認定，被告未經查明真相，任依洪文榜
          隨便回答，遽予開罰，顯係認事用法有所違誤。
      5.至於在現場曾有原告之人員督導工程乙節。茲原告承攬
        政府工程，當然須依規劃施工，縱分包他人施作，亦須
        予以適當督導，始符合工程之要求，此與是否違反水利
        法，係兩回事。
      6.關於土石係外購並無土石外運及越區採取河床料之事乙
        節。
        (1)茲洪文榜之不起訴處分書內載明未發現有砂石外運之
          情形，亦無發現有挖採砂石後遺留之坑洞，故無所謂
          盜採砂石之事。
        (2)按原告僅依原本工程合約所訂施工範圍內回復原狀，
          以確保符合契約所訂穩固牆台及保護牆基安全之功能
          ，對於該保護橋基安全之基礎工程，施設蛇龍，此項
          工程因係原告分包予吳啟成經營的「啟成土木包工業
          」施作，交由洪文榜駕怪手將災後高低不平的河道先
          行拉平，殊非盜採砂石之情形可比，自不生採取土石
          ，應行課罰之情形。
        (3)關於苗17-1水頭屋橋修繕工程前原地貌，颱風侵襲受
          損，河川改道情形及水頭屋橋卵石進料情形彩色相片
          各3 3 張共12張，另蛇籠位置及變更河道黑白相片各
          3 張。由上開相片即知當初修繕工程前原貌及颱風侵
          襲，河川改道情形。此外原告卵石進料情形，顯非「
          採取土石」或「盜取土石」之情事。
　　(三)被告主張之理由：
      1.依水利法第78條之1 第3 款規定，河川區域內採取或堆
        置土石應經許可始得為之，其有違反者，應依同法第92
        條之2 第7 款規定處新臺幣100 萬元以上500 萬元以下
        罰鍰。
      2.緣原告利用施作苗栗縣政府辦理「苗17線平安大橋路基
        掏空及駁坎工程─苗17-1水頭屋橋」工程之機會，經其
        施工現場監工翁群凱君指示挖土機司機洪文榜君於苗栗
        縣三灣鄉○○段中港溪水頭屋橋右岸橋頭下附近河川區
        域內公有地未經許可採取土石，經被告所屬水利署第二
        河川局（以下簡稱第二河川局）人員於94年10月19日會
        同苗栗縣警察局頭份分局三灣分駐所人員所查獲，因其
        係未經許可採取土石，已違反水利法第78條之1 第3 款
        規定，且因其於汛期中（依河川管理辦法第18條規定為
        每年5 月1 日至11月30日），被告爰依同法第92條之2
        第7 款及「經濟部水利署辦理違反水利法案件罰鍰金額
        裁罰基準」（附卷第14至15頁）之規定，加罰二分之一
        罰鍰，以95年4 月10日經授水字第09520255070 號處分
        書（附卷第1 至6 頁，處分書、取締紀錄、位置圖及照
        片）處以罰鍰新臺幣150 萬元整。
      3.查原告利用施作苗栗縣政府辦理之「苗17線平安大橋路
        基掏空及駁坎工程─苗17-1水頭屋橋」工程之機會，於
        苗栗縣三灣鄉○○段中港溪水頭屋橋右岸橋頭下附近河
        川區域內公有地未經許可採取該工程範圍外卵石，作為
        該施設工程基礎之蛇籠卵石，有經原告之現場負責人徐
        文光（即甲○○之夫）及洪文榜等簽名捺印之被告所屬
        水利署第二河川局94年10月19日取締紀錄可稽（附卷第
        2 頁至第3 頁），查上開取締紀錄問洪文榜君：「你是
        否受僱？受僱於何人？」，洪君答：「是，力建營造」
        及補充「全部都是依照力建營造指示施工」，另查苗栗
        地方法院檢察署不起訴處分書內容（附卷12至13頁）亦
        查明洪文榜確係受原告之現場監工翁群凱指示，方挖取
        上述工程附近之砂石作為施設蛇籠之基礎，故原告違反
        水利法之事實明確。
      4.原告稱該工程係經第二河川局同意一節，查第二河川局
        確於94年10月4 日以水二管字第09402008120 號函原則
        同意苗栗縣政府展延該工程期限，惟期間仍不得有土石
        外運及越區採取河床料、擅採砂石等行為，並敘明工程
        所需土石應外購（附卷第7 頁），從未許可其採取土石。
      5.另查該工程議價後之施工預算書，業敘明原設計卵石採
        就地取材使用，因第二河川局不同意採石，所以變更為
        採購卵石（附卷第9 至10頁），且苗栗縣政府人員於94
        年10月20日會同前往現場之會勘紀錄中亦表示，該未經
        許可採取土石並非依該府指示所為，該工程所需之卵石
        已由苗栗縣政府依規編列預算外購（附卷第11頁），故
        原告所稱依契約規定施作，顯係推諉卸責之詞。
      6.另原告稱本工程係原告再分包予『啟成土木包工業』施
        作，洪文榜之行為縱有違規課罰情形，亦應僅止於洪君
        及其雇主吳君而已，與原告無關一節，如前述洪文榜之
        行為係受原告之現場工程人員指示施作，原告稱其非洪
        君之僱用人等語顯為推諉狡辯之詞，不足採信。另因原
        告指使洪君於河川區域內未經許可採取土石違反水利法
        第78條之1 第3 款規定即應受罰，故被告依法對原告及
        洪君所為罰鍰處分，並無不當。
      7.綜上所陳，本案基於維護河川正常機能及河防安全之河
        川管理需要，依法所作處分及訴願決定，並無違誤，原
        告主張為無理由，爰請判決如被告之聲明，以維河防安
        全。
　　理  由
一、按「河川區域內之下列行為應經許可：..三、採取或堆置土
    石。」、「有下列情形之一者，處新台幣100 萬元以上500
    萬元以下罰鍰：... 七、違反第78條之1 第3 款規定，未經
    許可採取或堆置土石者。」水利法第78條之1 第3 款及第92
    條之2 第7 款分別定有明文。
二、緣被告以原告未經許可，於94年10月19日在苗栗縣三灣鄉○
    ○段水頭屋橋右岸橋基之中港溪河川區域內採取土石，違反
    水利法第78條之1 第3 款規定，依同法第92條之2 第7 款規
    定，以95年4 月10日經授水字第09520255070 號處分書處原
    告罰鍰新臺幣（下同）150 萬元。原告不服，提起訴願遭決
    定駁回，遂提起本件行政訴訟。兩造分別為前揭事實欄所載
    之陳述，準此，本件爭執之重點厥為原告是否有採取土石、
    訴外人洪文榜是否原告之受雇人及已處罰洪文榜在案是否可
    再處罰原告。
三、查本件原告於94年8 月間，承攬苗栗縣政府發包之苗17線平
    安大橋路基掏空及駁崁工程- 苗17-1水頭屋橋工程，由訴外
    人洪文榜駕駛訴外人吳啟成所有之挖土機施作，並由原告所
    屬監工翁群凱在場監督，詎其現場監工翁群凱竟指示洪文榜
    駕駛挖土機在苗栗縣三灣鄉○○段水頭屋橋右岸橋基之中港
    溪河川區域內，未經許可採取工程範圍之之土石，作為施設
    工程基礎之蛇籠卵石之用，嗣於94年10月19日下午5 許，經
    被告所屬水利署第二河川局會同苗栗縣警察局頭份分局三灣
    分駐所員警，在現場取締到案，有現場照片、現場取締紀錄
    、河川圖籍等附卷可稽，而上開取締紀錄亦經洪文榜直陳受
    僱於原告，全部均依原告指示施工等語，且臺灣苗栗地方法
    院檢察署偵辦洪文榜因本件採取土石案所涉之刑法上竊盜案
    時，亦認定洪文榜確係受原告公司之現場監工翁群凱指示，
    始挖取上述工程附近之砂石作為施設蛇籠之基礎，亦有該檢
    察署不起訴處分理由四所明載（見訴願卷第13頁），原告違
    反水利法之規定，事證明確，從而，被告認定其違反水利法
    第78條之1 第3 款規定，且斟酌原告違規行為適值汎期中（
    河川管理法第18條規定每年5 月1 日至11月30日），爰依同
    法第92條之2 第7 款及「經濟部水利署辦理違反水利法案件
    罰鍰金額裁罰基準」（見原處分卷第14-15 頁）之規定，依
    採取土石在五百立方公尺以下者，罰一百萬元之基準加罰2
    分之1 ，以95年4 月10日經授水字第09520255 070號處分書
    裁處原告150 萬元，核屬有據。
四、原告主張訴外人洪文榜係其分包工程負責人吳啟成所雇用，
    非其受僱人云云；但查駕駛挖土機採取河川土石之洪文榜縱
    使係受僱於訴外人吳啟成，然其採取土石之違規行為，係受
    命於原告現場監工翁群凱之指示所為，核原告即係系爭採取
    土石違規行為之共同行為人，要無疑義，自無主張免責之理
    。又原告主張既已處罰洪文榜，不應再處罰原告乙節，按「
    故意共同實施違反行政法上義務之行為者，依其行為輕重，
    分別處罰之。」為行政罰法第14條所明定，雖本件原告違規
    行為發生於行政罰法施行前，惟此法理即使在行政罰法施行
    前亦有適用，從而，被告處罰訴外人洪文榜罰鍰，要無執為
    阻卻原告違規之有利證據，被告裁罰原告之處分，核無不合
    ，並無重複處罰之問題。
五、原告主張該工程係經第二河川局同意，其僅依原本工程合約
    所訂施工範圍內回復原狀，交由洪文榜將災後高低不平之河
    道先行拉平，殊非盜採砂石云云；但查第二河川局雖於94年
    10月4 日以水二管字第09402008120 號函原則同意苗栗縣政
    府展延該工程期限，惟該工程期間仍不得有土石外運及越區
    採取河床料、擅採砂石等行為，並敘明工程所需土石應外購
    （見原處分卷第7 頁），從未許可其採取土石；次查該工程
    議價後之施工預算書，業敘明原設計卵石採就地取材使用，
    因第二河川局不同意採石，所以變更為採購卵石（見原處分
    卷第9-10頁），且苗栗縣政府人員於94年10月20日會同前往
    現場之會勘紀錄中亦表示，該未經許可採取土石並非依該府
    指示所為，該工程所需之卵石已由苗栗縣政府依規編列預算
    外購（見原處分卷第11頁），而遍觀全卷，未據原告提出其
    外購土石之任何資料；再者，依卷附現場取締紀錄，洪文榜
    已陳明：開怪手、挖石頭、擺蛇籠，此外，該紀錄亦明載：
    本工程所需施作蛇籠之卵石應外購而來，經苗栗縣警察局頭
    份分局三灣分駐所搜證及怪手司機關表示，本工程之蛇籠卵
    石確實有部分外購，而有部分係由橋基附近溝地採取而來等
    語，業經原告公司現場負責人徐文光於現場取締紀錄具結簽
    章，從而，原告訴稱依契約規定施作，顯係諉卸之詞，不足
    採信。
六、綜合上述，原告之主張均不足採，被告認定原告違反水利法
    第78條之1 第3 款規定，依同法第92條之2 第7 款及「經濟
    部水利署辦理違反水利法案件罰鍰金額裁罰基準」之規定，
    裁處罰鍰150 萬元，於法並無不合，訴願決定予以維持，亦
    無違誤，原告仍執前詞及一己主觀見解，聲請撤銷，為無理
    由，應予駁回。
七、本件事證已臻明確，兩造其餘攻擊防禦方法，核與本件判決
    結果不生影響，爰不逐一論述，併此敘明。
八、據上論結，本件原告之訴為無理由，爰依行政訴訟法第98條
    第3 項前段，判決如主文。
中　　華　　民　　國　　96　　年　　5　　 月   　10  日
                         第六庭審判長法  官　林　文　舟
                                     法  官　陳　鴻　斌
                                     法  官　闕　銘　富
上為正本係照原本作成。
如不服本判決，應於送達後20日內，向本院提出上訴狀並表明上
訴理由，如於本判決宣示後送達前提起上訴者，應於判決送達後
20日內補提上訴理由書（須按他造人數附繕本）。
中　　華　　民　　國　　96　　年　　5　　 月   　11  日
                                     書記官  孫　筱　晴
